臺灣高等法院臺中分院民事判決　92年度海商上更(一)字第2號
上　訴　人　第一產物保險股份有限公司
法定代理人　李正漢
上　訴　人　友聯產物保險股份有限公司
法定代理人　陳佩芳
上　訴　人　美商安達北美洲產物保險股份有限公司台北分公司
法定代理人　張嘉麟
上　訴　人　富邦產物保險股份有限公司
法定代理人　石燦明
上　訴　人　明台產物保險股份有限公司
法定代理人　張立義
上　訴　人　中央產物保險股份有限公司
法定代理人　宋道平
前列六人共同
訴訟代理人　林昇格律師
複　代理人　李志成律師
複　代理人　黃維倫
複　代理人　高宏文律師
複　代理人　林寬佩
被　上訴人　甲○○○○○○ ○○○○○○ ○○○○○ ○○○○○○○GAPORE(新加坡海
　　　　　　皇航運有限公司)
法定代理人　LAU　CHENG　EN
訴訟代理人　蔣瑞琴律師
複代理人　徐家樹
上列當事人間請求海商損害賠償事件，上訴人對於民國87年4月1
7日臺灣臺中地方法院86年度海商字第1號第一審判決提起上訴，
經最高法院第一次發回更審，本院於94年11月9日言詞辯論終結
，判決如下：
    主      文
原判決關於駁回上訴人等後開第二項之訴部分，及該部分假執行
之聲請，並訴訟費用之裁判廢棄。
被上訴人應給付上訴人第一產物保險股份有限公司新台幣參佰零
捌萬壹仟伍佰肆拾貳元、友聯產物保險股份有限公司新台幣貳佰
柒拾陸萬參仟壹佰捌拾柒元、美商安達北美洲產物保險股份有限
公司台北分公司新台幣壹佰貳拾參萬貳仟壹佰貳拾陸元、富邦產
物保險股份有限公司新台幣壹佰壹拾貳萬零捌佰柒拾元、明台產
物保險股份有限公司新台幣陸拾柒萬零肆佰玖拾柒元、中央產物
保險股份有限公司新台幣貳拾玖萬參仟貳佰貳拾參元，並均自民
國八十六年三月十四日起，至清償日止，按週年利率百分之五計
算之利息。
其餘上訴駁回。
第一、二審訴訟費用，由被上訴人負擔五分之一，餘由上訴人等
負擔。
本判決命被上訴人給付部分，於上訴人第一產物保險股份有限公
司新台幣以壹佰零貳萬元、友聯產物保險股份有限公司以新台幣
玖拾貳萬元、美商安達北美洲產物保險股份有限公司台北分公司
新台幣以肆拾壹萬元、富邦產物保險股份有限公司新台幣以參拾
柒萬元、明台產物保險股份有限公司以新台幣貳拾貳萬元、中央
產物保險股份有限公司以新台幣玖萬元、為被上訴人預供擔保後
得假執行；但被上訴人如分別以新台幣參佰零捌萬壹仟伍佰肆拾
貳元、新台幣貳佰柒拾陸萬參仟壹佰捌拾柒元、新台幣壹佰貳拾
參萬貳仟壹佰貳拾陸元、新台幣壹佰壹拾貳萬零捌佰柒拾元、新
台幣陸拾柒萬零肆佰玖拾柒元、新台幣貳拾玖萬參仟貳佰貳拾參
元，各為上訴人第一產物保險股份有限公司、友聯產物保險股份
有限公司、美商安達北美洲產物保險股份有限公司台北分公司、
富邦產物保險股份有限公司、明台產物保險股份有限公司、中央
產物保險股份有限公司、預供擔保，得免為假執行。
    事實及理由
壹、程序方面：
一、查上訴人友聯產物保險股份有限公司、明台產物保險股份有
    限公司、中央產物保險股份有限公司等原法定代理人喻志鵬
    、陳曉堂、黎堅亮，於訴訟中分別變更為陳佩芳、張立義、
    宋道平，並各分別具狀承受訴訟，有各該公司變更登記表、
    及承受書狀在卷可證（見本審卷第一冊第一０九至一九七、
    第二八三至二八七頁；第二冊第十七至二０頁），核無不合
    ，應予准許，合先敘明。
二、準據法部分：
    查本件上訴人保險公司及原受貨人正義股份有限公司（下稱
    正義公司）及維力貿易股份有限公司（下稱維力公司）均為
    我國法人，被上訴人為甲○○○○○○ ○○○○○○ ○○○○○ ○○○○○○○GAP
    ORE（新加坡海皇航運有限公司），屬新加坡公司。於八十
    五年九月十日二十三時五分許，新加坡海皇航運有限公司所
    屬「海神輪」，載運，正義公司、維力公司系爭貨物玉米，
    在北緯34度32.6分、東經130度3分，距韓國釜山港58浬處與
    另艘韓國籍「Dong Jin Hope」（東京希望）船舶發生碰撞
    ，海神輪於四號船艙右舷撞出一約3×2公尺之洞（該洞一部
    份在水線下），海水因而灌入艙內，造成該船艙內系爭玉米
    部分流失、受潮，為兩造所不爭執（見本審卷第二冊第一三
    六至一三七頁），則本件確屬涉外案件。又正義公司、維力
    公司將系爭貨物權利讓與上訴人公司，而上訴人主張依侵權
    行為法律關係，請求被上訴人賠償系爭貨物之損害。又依涉
    外民事法律適用法第9條第一、二項規定：「(一)關於由侵權
    行為而生之債，依侵權行為地法。但中華民國法律不認為侵
    權行為者，不適用之。(二)侵權行為之損害賠償及其他處分之
    請求，以中華民國法律認許者為限」。又依法院地法即本國
    民事訴訟法第十五條第一項規定，因侵權行為涉訟者，得由
    行為地之法院管轄，而所謂行為地應包含一部行為結果發生
    之地在內（最高法院五十六年台抗字第三六九號判例意旨參
    照）。查上訴人主張被上訴人船長駕駛「海神輪」，距韓國
    釜山港五十八浬處與他船發生碰撞，致其四號船艙海水因而
    灌入艙內，造成該船艙內系爭貨物玉米部分流失或受潮，未
    將該船就近駛往韓國釜山港，而直接航向台中港，並對系爭
    貨物卸載及保管之處理有過失，終至系爭貨物遭清除銷燬，
    而無剩餘價值，致侵害上訴人對系爭貨物之權利，此依我國
    民法即屬侵權行為。又查系爭貨物因濕損期間過久，致遭清
    除銷燬之結果，係發生在台中港，有財政部台中關稅局函文
    在卷可稽（見本審卷第一冊第一八六、一八七頁），則台中
    港係侵權行為結果發生地，仍屬行為地之範疇，依涉外民事
    法律適用法第九條第一項之規定，本件侵權行為之準據法即
    係我國法律。是被上訴人抗辯本件侵權行為應適用韓國法，
    自無可取。
貳、訴訟要旨：
一、上訴人第一產物保險股份有限公司、、友聯產物保險股份有
    限公司、美商安達北美洲產物保險股份有限公司台北分公司
    、富邦產物保險股份有限公司、明台產物保險股份有限公司
    、中央產物保險股份有限公司等六人主張：被上訴人
    甲○○○○○○ ○○○○○○ ○○○○○ ○○○○○○○GAPORE（新加坡海皇航運有
    限公司）為運送人，以其所有之「海神輪」船舶運送訴外人
    正義股份有限公司及維力貿易股份有限公司自美國進口之玉
    米五萬四千公噸（下稱系爭貨物）。嗣該船於八十五年九月
    十日二十三時五分，航經北緯三十四度三十二點六分、東經
    一三０度三分（日本海），距韓國釜山港五十八浬處與另艘
    韓國籍「Dong Jin Hope」（東京希望）船舶發生碰撞，致
    其四號船艙右舷撞出一約三〤二公尺之洞（該洞一部份在水
    線下），海水因而灌入艙內，造成該船艙內系爭貨物部分流
    失或受潮。依修正前海商法第一百零七條及第一百十三條第
    十七款之規定，被上訴人本應將該船就近駛往韓國釜山港，
    進行暫時性或永久性之修補，並通知貨主出面拍賣剩餘貨物
    ，以增加殘值，善盡堆存、保管及必要處置之善良管理人注
    意義務。惟該船長竟聽從被上訴人指示，將該輪直接駛回台
    中港，而未駛往釜山港，使系爭貨物濕損過久，甚且將該第
    四艙系爭貨物卸載存放於港口德隆倉儲裝卸股份有限公司（
    下簡稱德隆倉儲公司）倉庫後，因與貨主正義公司、維力公
    司就賠償、卸貨等事項發生爭執，而行使留置權，終致該第
    四艙系爭貨物腐敗，而無剩餘價值，並經財政部台中關稅局
    清除銷燬。查「海神輪」船長對航行及系爭貨物之處理顯有
    過失。被上訴人乃船長之僱用人，應依民法第一百八十八條
    第一項規定負連帶賠償責任。又正義公司及維力公司業將系
    爭貨物之權利分別讓與伊公司等情，爰本於債權讓與及侵權
    行為之法律關係，求為命被上訴人給付如附表編號3欄：上
    訴人第一產物保險股份有限公司新台幣（下同）一千七百二
    十六萬六千零四元、、友聯產物保險股份有限公司一千五百
    四十八萬二千四百八十三元、美商安達北美洲產物保險股份
    有限公司台北分公司六百九十萬六千四百零二元、富邦產物
    保險股份有限公司六百二十八萬零二百七十二元、明台產物
    保險股份有限公司三百七十五萬六千七百七十九元及中央產
    物保險股份有限公司一百五十三萬六千八百六十四元，並均
    自訴狀繕本送達翌日起加計法定遲延利息之判決。
二、被上訴人甲○○○○○○ ○○○○○○ ○○○○○ ○○○○○○○GAPORE（新加坡海
    皇航運有限公司）則以：本件「海神輪」發生碰撞，係因海
    上意外事故所致，伊得依修正前條海商法第一百十三條第一
    、二款規定主張免責。且該第四艙系爭貨物於船舶碰撞後之
    數小時內，即已被海水灌入而全部受潮，如將船駛往釜山港
    修理，既無補於貨物之損失，更徒增貨主分擔共同海損之費
    用。況釜山港當局是否准許該輪進港或有足夠之倉儲得卸載
    系爭貨物及是否准許貨主於當地拍賣該濕損之貨物？皆無從
    得知。又該輪並無海底電焊設備，無從自行修補破洞，船舶
    之載重及吃水，已超過釜山港現有碼頭設施所能容納船舶吃
    水之深度，縱經緊急駛靠釜山港，亦無法正常靠泊碼頭進行
    修繕或卸貨，無由藉此減少系爭貨物因此遭海水浸泡之損害
    。是上訴人主張「海神輪」船長應將船舶駛往釜山港增加貨
    物殘值，乃屬推測之詞，該輪於受撞後直接駛回目的港即台
    中港，並無不當，亦不致使損害擴大，伊無過失責任等語，
    資為抗辯。
參、兩造不爭執事項：
一、系爭海神輪及東京希望號兩船碰撞的有關時間、地點、駛離
    碰撞地點、時間均如船舶日誌載所載（筆錄誤書為海事報告
    ）（見本審卷二第136- 137頁）。
二、對「海神輪」卸載第四艙系爭貨物時間與總量不爭執。即一
    九九六年十月四日至八日為卸載時間，總數為七九九二‧九
    八○立方公噸（中華海事鑑定附件第三十四頁）。（本審卷
    二第190頁）。
三、被上訴人甲○○○○○○ ○○○○○○ ○○○○○ ○○○○○○○GAPORE（新加坡海
    皇航運有限公司）提出經英國海事仲裁協會仲裁判斷書之中
    文版中間仲裁判斷書，即有關本件新加坡海皇航運有限公司
    公司所屬「海神輪」與正義公司、維力公司間糾紛（見本審
    卷二第三二五至三三一頁），然維力公司與正義公司並未親
    自參與仲裁（本卷四第五頁）。
肆、兩造爭執事項：（見本審卷二第一三六頁），並詳述如下第
    伍項得心證之理由。
一、海神輪碰撞後，未就近至釜山港維修及處理玉米，而到較遠
    之台中港維修及處理玉米，上訴人主張被上訴人有故意或過
    失侵權行為，並主張被上訴人欠缺海商法六十二條第一項（
    修正前海商法第一百零六條第一項）適航性，導致碰撞，不
    能免責。被上訴人主張海商法六十九條第一項第一款、第二
    款規定（修正前海商法第一百一十三條第一、二款），應全
    部免責。
二、海神輪到台中港之後，上訴人主張被上訴人有遲延卸載玉米
    ，導致玉米損害的發生及擴大。被上訴人主張根據傭船契約
    卸載是貨主正義公司、維力公司的責任，即上訴人責任。
三、被上訴人主張抵銷抗辯，抵銷債務有二；(一)是必須負擔德隆
    倉儲公司倉儲費用二千五百三十五萬八千六百九十九元（見
    本審卷二第二八一頁有關新加坡海皇航運有限公司與德隆倉
    儲公司和解書）。(二)是保險公司所代位的貨主正義公司與維
    力公司的遲延卸貨造成海神輪停泊港口的延滯費用八百九十
    六萬八千七百八十五元及仲裁費一百零二萬三千六百六十四
    元（詳如上開英國海事仲裁協會仲裁判斷書之中文版所載）
    。上訴人主張被上訴人前開所述有失權效，及抵銷不適狀情
    形。
伍、得心證之理由：
一、按修正前海商法第113條一、二款明定：「因左列事由所發
    生之毀損或滅失，運送人或船舶所有人，不負賠償責任：
    船長、海員、引水人、或運送人之受僱人，因航行或管理船
    舶之行為有而過失者。海上或航路上之危險或意外事故」
    。又按同法第106條第一項規定：「運送人或船舶所有人於
    發航前及發航時，對於左列事項，應為必要之注意及措置：
    使船舶有安全航行之能力。配置相當海員設備及船舶之
    供應。使貨艙、冷藏室及其他供載運貨物部分適合於受載
    運送與保存」，即所謂船舶之「適航性」。查，被上訴人所
    屬「海神輪」船舶運送訴外人正義股份有限公司及維力貿易
    股份有限公司自美國進口之玉米五萬四千公噸，於前開時、
    地，與另艘韓國籍「Dong Jin Hope」（東京希望）船舶發
    生碰撞，致其四號船艙右舷撞出一約三〤二公尺之洞（該洞
    一部份在水線下），海水因而灌入艙內，造成該船艙內系爭
    貨物部分流失或受潮乙節，業如前述，並有船舶日誌可稽。
    次查，「海神輪」其配置之船長、大副、輪機長、二副等均
    有證書可按（見本審卷二第312-315頁）；船舶設備配置，
    亦具備適航能力，有該船舶安全及結構證書在卷可考（見本
    審卷三第二五、二六頁），足證「海神輪」具備有適航性。
    查「海神輪」既具備適航性，則其在上開時、地與，與另艘
    韓國籍「Dong Jin Hope」（東京希望）船舶發生碰撞，致
    其四號船艙破洞，海水因而灌入艙內，「當時直接」造成該
    船艙內系爭貨物部分流失或受潮之損失（查與下述航向台中
    港及在該港卸載系爭貨物，有無擴大損失？並不相同），自
    可免責。況若「海神輪」不具備適航性，在遭碰撞第四艙大
    量進水狀態下，焉能在海上航行數日安全，並航抵台中港？
    是上訴人抗辯「海神輪」並不具備適航性云云，委不足取。
二、次查被上訴人新加坡海皇航運有限公司所屬「海神輪」，於
    前開時地，與另艘韓國籍「Dong Jin Hope」（東京希望）
    船舶發生碰撞後，未就近至韓國釜山港維修及處理玉米，而
    到較遠之台中港維修及處理玉米等情，有兩造不爭執之英文
    航海日誌、及中譯本可按（見本審卷二第七三至九三頁），
    自屬實在。又查上訴人主張「海神輪」，未就近至釜山港維
    修及處理玉米，而到較遠之台中港維修及處理玉米，即有故
    意或過失侵權行為云云，然為被上訴人所否認，並辯稱，依
    「海神輪」碰撞後之吃水深度，無法停靠釜山港，是本件次
    應審究者，厥為被上訴人未就近停靠釜山港，是否屬侵權行
    為？茲分述如下：
  (一)按當事人主張有利於己之事實者，就其事實有舉證之責任，
    民事訴訟法第277條前段定有明文。又按就侵權行為言，被
    害人應就行為人因故意或過失，不法侵害其權利之事實負舉
    證責任，此與債務不履行以由債務人證明免責事由者，有所
    不同（最高法院70年度台上字第2550號判決參照）。
  (二)查上訴人既主張被上訴人所屬「海神輪」，於上開時、地，
    與他船發生碰撞後，未就近至韓國釜山港維修及處理玉米，
    而到較遠之台中港維修及處理玉米，有故意或過失行為云云
    ，既經被上訴人所否認，上訴人自應就被上訴人有何故意或
    過失行為，負舉證之責。惟查，經本院囑託外交部轉我國駐
    韓辦事處，向韓方查詢釜山港案發當時之碼頭設備、最深吃
    水、案發當時請求緊急入港及臨時修理，碼頭有無空位、及
    碼頭有無可容納水濕玉米之穀倉等事項，有英文及中譯文函
    文在卷可按（見本審卷一第二八九至二九五頁）。然經韓方
    以事隔多年無法查悉等詞函覆，亦有我國駐韓國代表處函文
    可考（見本審卷二第五頁）。又按勞氏1996年版編定有關世
    界巷口設施，其中有關釜山港部分登載：釜山港只有一個散
    裝碼頭（第五號碼頭）可供裝卸散裝之穀類貨物，且其水深
    只能容納承載貨物為五萬噸，且吃水為十二、五公尺以下之
    船舶停靠，有該書籍可按（見上字卷一第七九至八四頁）。
    然本件「海神輪」船舶踫撞後船舶吃水達十三、二七公尺，
    船中達十二、七七公尺、船艉達十二、一六公尺，且船艙總
    重量達到65,152公噸，此有碰撞後之電腦列印且其右下角有
    船長簽名之船舶穩定性計算表可稽（見上字卷一第八二至八
    四頁），且據國立海洋大學鑑定報告中亦稱「此時由於破洞
    底部位於水線以下，海水即行灌入第四艙內，使第四艙喪失
    部份浮力，同時船體逐漸傾側下沉而增加吃水至12.77M，達
    到破艙後之新平衡狀態」（見上字卷三第五至八頁，其中鑑
    定報告第5頁），足證碰撞後之平均吃水至少達到12.77M至
    明。故「海神輪」碰撞後船舶不論其載重及吃水，均顯已超
    過釜山港現有碼頭設施所能容納吃水之深度，故被上訴人並
    無向釜山港申請入港之實益。再者，證人即案發時曾至台中
    港查驗「海神輪」，並製作怡合公司公證報告書之何勵文，
    於本院結證證稱：「根據我製作報告（本審二卷第一○八頁
    反面）船頭吃水九點二米，中部吃水十一點二米，船尾吃水
    十三米等詞在卷（見本審卷二第一三四頁），足見「海神輪
    」碰撞多日後，船舶之吃水深度仍深於釜山港所能容納之深
    度。至上訴人雖質疑「海神輪」船舶抵達台中港時平均吃水
    僅11.661875公尺云云，並提出世貿海事公證有限公司報告
    書為憑（見本審卷三第五六頁），惟查該報告非但與上開國
    立海洋大學鑑定報告及何勵文證詞及其製作之怡合公司公證
    報告書迥異，且「海神輪」船舶自碰撞後到抵達台中港，中
    間已航行數日，其上之存油及儲水之消耗甚多，故入港時之
    吃水自較碰撞時之吃水為淺，故上訴人上開辯詞及世貿海事
    公證有限公司報告書，有關「海神輪」碰撞後之吃水深，均
    不足取。抑有進者，「海神輪」發生碰撞後，經日本海岸防
    衛隊處理完畢，准許離開為止，已距事故發生八小時許，有
    上開航海日誌可稽；而上訴人陳稱「海神輪」發生碰撞後，
    航向釜山港須耗費五小時云云，苟「海神輪」碰撞後，航至
    釜山港，則前、後至少須十三時，然據財團法人中華榖類食
    品工業技術研究所88年1月19日第018號函指出「短暫浸泡（
    四小時以下）溫度低（二十度以下），且浸泡後立即以淡水
    洗去鹽份再乾燥者」方可供人類食用或榨油之用，有該所函
    文可按（見上字卷一第一三一頁）。再者，該所於（九三）
    中榖所字第462號函更明白記載「正常玉米粒浸泡達四小時
    後，無論當時水溫為攝氏十六度或二十度，皆已失去原價值
    」，亦有該所函文可按（見本審卷二第二四頁）。查「海神
    輪」碰撞後船舶不論其載重及吃水，均已超過釜山港現有碼
    頭設施所能容納吃水之深度，且縱航向釜山港，「海神輪」
    第四艙系爭玉米亦浸泡海水逾四小時，皆已失去原價值，故
    被上訴人並無航向釜山港之必要。甚者，上訴人亦未能舉證
    證明被上訴人所屬「海神輪」未航向釜山港有何故意或過失
    侵權行為？是殊難憑被上訴人所屬「海神輪」發生碰撞後，
    未就近至韓國釜山港維修及處理玉米，即逕推定有何故意或
    過失侵權行為至明。
三、又查「海神輪」到達台中港後，於八十年十月四日至同十月
    八日，將第四艙系爭貨物玉米卸載至港口倉庫（德隆公司倉
    庫），總數為七九九二‧九八○立方公噸（中華海事鑑定附
    件第三十四頁），業如前述。又據製作怡和公司公證報告書
    之證人何勵文於本院結證證稱，怡和公司公證報告書與中華
    海事檢定社公證報告書，就上開第四艙玉米，分為「水傷」
    及「非水傷」二部分，而「非水傷」玉米，總計有九四六‧
    六四公噸，報告文句分別以「較完好」或「有異味」稱之等
    詞在卷（見本審卷二第一九０、一九一頁）。查「海神輪」
    第四艙玉米，卸載至台中港倉庫後，，總數為七九九二‧九
    八○立方公噸，其中「非水傷」玉米，總計有九四六‧六四
    公噸，則剩餘「水傷」玉米有七０四六．三四０公噸（計算
    式：7992.980－946.640=7046.340）。再查，據證人何勵文
    及製作中華海事檢定社公證報告書之證人黃銘城等兩人，當
    庭研究討論上開「水傷」及「非水傷」玉米之合理價格結果
    ，均認為「水傷」玉米以每公斤一元計價；「非水傷」玉米
    以每公斤四元計價乙節，亦有筆錄可憑（見本審卷二第二八
    九頁）。查證人何勵文為私立中國海事專科學校航海科畢業
    ，領有海事保險公證人資格證書，並擔任公證人十二年；而
    證人黃銘城為海洋學院航海系畢業，從事海事檢定有十二年
    等情，此經證人何勵文、黃銘城供陳在卷，並有畢業證書及
    海事保險公證人證書等在卷可按（見本審卷二第一三一、一
    三九、一四０、一四一、二八七頁）。即證人何勵文、黃銘
    城，均具備海事有關專業，且均親自勘驗「海神輪」第四艙
    玉米，製作海事公證報告書，是彼等所為證詞，自堪採信，
    即「非水傷」玉米以每公斤四元計價，總計三百七十八萬六
    千五百六十元（計算式：946.64公噸Ｘ1000Ｘ4元＝3,786,5
    60元）；「水傷」玉米以每公斤一元計價，總計七百零四六
    千三百四十元（計算式：7046.340Ｘ1000Ｘ1元＝7,046,340
    元），兩者合計一千零八十三萬二千九百元（計算式：7,04
    6,340＋3,786,560＝10,832,900元）。至上訴人與被上訴人
    分抗辯證人證人何勵文、黃銘城就「水傷」及「非水傷」玉
    米之計價，或曰過低或曰過高云云，均不足取。
四、又查，「海神輪」第四艙玉米卸載至台中港後，尚有一千零
    八十三萬二千九百元殘價，如前所述。又查該系爭玉米入倉
    庫後，因與貨主正義公司、維力公司就賠償、卸貨等事項與
    被上訴人公司發生爭執，正義公司、維力公司並將系爭玉米
    委付上訴人保險公司，被上訴人公司並行使留置權，拖延時
    日，終致該第四艙系爭貨物腐敗，而無剩餘價值，並經財政
    部台中關稅局清除銷燬，亦有中華海事檢定社公證報告書及
    財政部台中關稅局函文等在卷可按（見本審卷二第二三九至
    二四四頁；本審卷一第一八六、一八七頁），復為兩造所不
    爭執，自屬實在。又查該系爭玉米自卸載入倉，迄保管至腐
    敗為止，上訴人主張應歸責予被上訴人，而被上訴人主張根
    據傭船契約約定, 卸載是貨主正義公司、維力公司的責任，
    即應屬上訴人責任。是本件再應審究者，厥為「海神輪」第
    四艙系爭玉米之裝卸、搬移、堆存、保管、及看守，究為運
    送人即被上訴人之責任？抑或貨主正義公司、維力公司之責
    任？茲分述如下：
  (一)查有關系爭貨物之運送，由「海神輪」船長簽發載貨證券，
    惟該載貨證券僅記載：船舶名稱、託運人之姓名或名稱、貨
    物名稱、件數或重量、裝載港及卸貨港、運費交付、載貨證
    券之份數、填發之年月日等載貨證券應記載事項，有該載貨
    證券在卷可稽（見一審卷第八七至九六頁），並未載明上開
    貨物之裝卸、搬移、堆存、保管、及看守等事項。雖被上訴
    人主張本件系爭貨物除簽發載貨證券外，尚簽發傭船契約，
    ，可適用傭船契約相關規定，再據本件傭船契約第二十一、
    五十二條等規定，卸貨之安排及所需費用均由正義公司負責
    。又該傭船契約簽訂方式為：由船舶所有人即被上訴人與
    HALLA MERCHANT MARINE CO.（哈拉商業海事公司）訂約，
    後再由HALLA公司與TRI-STAR訂約，再由上訴人所代位之貨
    主與T RI-STAR MARINE TRANSPORTATIO N（三星海事運輸公
    司）訂約（詳如本審卷三第二七頁船舶傭租流程表所示）云
    云。惟為上訴人所否認，並辯稱被上訴人與正義公司間就系
    爭貨物並無簽訂任何傭船契約。經查卷附傭船契約共計三件
    ，其中二件為被上訴人提出，（見本審二卷第二四五至二五
    八頁），另一件為本院再三向正義公司（查正義公司已重整
    ）、維力公司（查維力公司已倒閉）查詢，經正義公司函寄
    本院（見本審卷四第一八０至一八七頁）。惟據被上訴人上
    開自繪船舶傭租流程表所示，HALLA公司與TRI-STAR 公司之
    中間訂約情形「不明」，已難輕信。次查，被上訴人所提之
    二份傭船契約影本，其中「Tristar對正義」者：無簽名、
    無船名、訂約日期較本件運送早數個月；而正義公司檢呈本
    院之傭船契約影本，亦無船名、當事人僅有Halla及正義，
    並無Neptune（海神輪）或維力公司，訂約日期較本件運送
    早數個月，即，均非「正義、維力公司」與「Neptune」（
    海神輪）間所締結之傭船契約，被上訴人亦自承伊與「正義
    、維力公司」並無締結任何傭船契約。查被上訴人既無法舉
    證證明正義公司、維力公司與被上訴人公司間有何傭船契約
    ，則該等傭船契約條款自無從拘束正義、維力公司，遑論上
    訴人公司。綜上，被上訴人主張就系爭玉米之引用前開傭船
    契約第二十一、五十二條等規定，卸貨之安排及所需費用均
    由正義公司負責云云，均不足採。
  (二)次按修正前海商法第107條規定：「運送人對於承運貨物之
    裝卸、搬移、堆存、保管、運送及看守，應為必要之注意及
    處置」；同法第94條第一、二項亦規定：「(一)受貨人怠於受
    領貨物時，運送人或船長得以受貨人之費用，將貨物寄存於
    港埠管理機關或合法經營之倉庫，並通知受貨人。(二)受貨人
    不明或受貨人拒絕受領貨物時，運送人或船長得依前項之規
    定辦理，並通知託運人及受貨人」。又按修正前民法第650
    條第一、二、三項亦規定：「(一)受貨人所在不明或拒絕受領
    運送物時，運送人應即通知託運人，並請求其指示。如託運
    人之指示，事實上不能實行，或運送人不能繼續保管運送物
    時，運送人得以託運人之費用，寄存運送物於倉庫。(二)運送
    物如有不能寄存於倉庫之情形，或有腐壞之性質或顯見其價
    值不足抵償運費及其他費用時，運送人得拍賣之。(三)運送人
    於可能之範圍內，應將寄存倉庫或拍賣之事情，通知託運人
    及受貨人」。申言之，運送人對於承運貨物之裝卸、搬移、
    堆存、保管、運送及看守，應盡善良管理人之注意義務，如
    受貨人怠於受領貨物時，運送人或船長得以受貨人之費用，
    將貨物寄存於倉庫，並通知受貨人，又運送物如有不能寄存
    於倉庫之情形，或有腐壞之性質，運送人得拍賣之。另對照
    新修正海商法第63、51條亦有相同規定。查被上訴人雖將第
    四艙系爭貨物玉米卸載至港口倉庫，然因被上訴人與貨主正
    義公司、維力公司就賠償、卸貨等事項發生爭執，正義公司
    、維力公司並將系爭玉米委付上訴人保險公司，被上訴人公
    司並行使留置權，拖延時日，而未將該玉米拍賣，終致該第
    四艙系爭玉米腐敗，而無剩餘價值，業如前述，足見被上訴
    人即運送人對於承運系爭貨物玉米之裝卸、搬移、堆存、保
    管、運送及看守，未盡善良管理人注意義務，致系爭玉米在
    台中港倉庫存有之殘價，變為廢棄物銷燬之，即被上訴人就
    台中港卸載入倉之系爭玉米，構成故意侵權行為。又按因故
    意侵權行為而負擔之債，其債務人不得主張抵銷，民法第
    339條，定有明文。查卸載入倉之殘餘系爭玉米，既因被上
    訴人故意侵權行為致清除銷燬，則被上訴人主張二項抵銷債
    務(一)德隆倉儲公司倉儲費用二千五百三十五萬八千六百九十
    九元（見本審卷二第二八一頁有關新加坡海皇航運有限公司
    與德隆倉儲公司和解書）。(二)保險公司所代位的貨主正義公
    司與維力公司的遲延卸貨造成海神輪停泊港口的延滯費用八
    百九十六萬八千七百八十五元及仲裁費一百零二萬三千六百
    六十四元云云，均屬禁止抵銷之債，併此明。
五、又查正義公司、維力公司將系爭玉米權利，分別轉讓予上訴
    人等，有載貨證券及權利轉讓書等在卷可按（見一審卷第十
    四至三三頁）。又查被上訴人所屬「海神輪」，於前開時地
　　，與另艘韓國籍「Dong Jin Hope」（東京希望）船舶發生
　  碰撞，致其四號船艙右舷撞出破洞，海水因而灌入艙內，造
    成該船艙內系爭貨物部分流失或受潮，如前所述。惟上訴人
    自承該艘韓國籍「Dong Jin Hope」（東京希望）船舶於發
    生碰撞後，曾分別賠付上訴人等六家保險公司如附表編號第
    13、14欄所示賠償金（見本審卷五第八六頁），為免上訴人
    重複請求，應自卸載入倉系爭玉米殘價一千零八十三萬二千
    九百元中扣除之。又查上訴人理賠正義公司、維力公司之金
    額賠償比例如附表編號第4欄所示，則上訴人請求侵權行為
    損害賠償，自應由系爭玉米殘價10,832,900元，按該表比例
    分配，並分別扣除前開韓籍輪賠償金，是上訴人各得請求賠
    償金額及計算表如下：賠償金額計算表：（單位：新台幣元
    ；小數點以下四拾五入）系爭玉米殘值：10,832,900元
  (一)第一產物保險股份有限公司：
    受償比例33.704%   韓輪理賠：569,579
      10,832,900x0.33704=3,651,121
      3,651,121-569,579=3,081,542
  (二)友聯產物保險股份有限公司：
    受償比例30.222%   韓輪理賠：510,732
      10,832,900x0.30222=3,273,919
      3,273,919-510,732=2,763,187
  (三)美商安達北美洲產物保險股份有限公司台北分公司：
    受償比例13.482%   韓輪理賠：228,366
      10,832,900x0.13482=1,460,492
      1,460,492-228,366=1,232,126
  (四)富邦產物保險股份有限公司：
    受償比例12.259%   韓輪理賠：207,135
      10,832,900x0.12259=1,328,005
      1,328,005-207,135=1,120,870
  (五)明台產物保險股份有限公司：
    受償比例7.333%   韓輪理賠：123,880
      10,832,900x0.07333=794,377
      794,377-123,880=670,497
  (六)中央產物保險股份有限公司
    受償比例3.000%   韓輪理賠：31,764
      10,832,900x0.03=324,987
      324,987-31,764=293,223
    又上訴人等逾此上開所為請求，為無理由，應予駁
    回。
陸、綜上所述，上訴人本於債權讓與及侵權行為之法律關係，分
    別請求被上訴人給付：上訴人第一產物保險股份有限公司新
    台幣參佰零捌萬壹仟伍佰肆拾貳元、友聯產物保險股份有限
    公司新台幣貳佰柒拾陸萬參仟壹佰捌拾柒元、美商安達北美
    洲產物保險股份有限公司台北分公司新台幣壹佰貳拾參萬貳
    仟壹佰貳拾陸元、富邦產物保險股份有限公司新台幣壹佰壹
    拾貳萬零捌佰柒拾元、明台產物保險股份有限公司新台幣陸
    拾柒萬零肆佰玖拾柒元、中央產物保險股份有限公司新台幣
    貳拾玖萬參仟貳佰貳拾參元及均自起訴狀繕本送達翌日起即
    民國86年3月14日起，清償日止，按週年利率百分之五計算
    之利息，為有理由，應予准許。逾此所為請求，為無理由，
    應予駁回。又上訴人勝訴部分，兩造分別陳明願供擔保及依
    職權各為准、免假執行之宣告，經核於法並無不合，爰分別
    酌定相當擔保金額准許之。至於上訴人敗訴部分，其假執行
    之聲請失所附麗，應併予駁回。原審就上開應准許部分，為
    上訴敗訴之判決，並駁回其假執行之聲請，尚有未洽，上訴
    意旨求予廢棄改判，為有理由，爰由本院予以廢棄改判如主
    文第二項所示，並依聲請及職權為附條件之准、免假執行之
    宣告。至於上訴人之請求不應准許部分，原判決為上訴人敗
    訴之判決，並駁回其假執行之聲請，經核於法並無不合，上
    訴意旨求予廢棄改判，為無理由，應駁回其上訴。
柒、本件事證已臻明確，兩造其餘攻擊或防禦方法及所提證據，
    均與本院心證之形成，不生影響，爰不一一再加以論述，併
    此敘明。
捌、據上論結，本件上訴為一部有理由，一部無理由，依民事訴
    訟法第四百五十條、第四百四十九條第一項、第八十五條第
    一項前段、第七十九條、第四百六十三條、第三百九十條、
    第三百九十二條，判決如主文。
中　　華　　民　　國　　94　　年　　11　　月　　23　　日
                    民事第六庭審判長法　官  吳火川
                                    法　官  饒鴻鵬
                                    法　官  陳繼先
以上正本係照原本作成。
如對本判決上訴，須於收受判決送達後20日內向本院提出上訴書
狀，其未表明上訴理由者，應於提出上訴後20日內向本院提出上
訴理由書（須按他造人數附具繕本）。
上訴時應提出委任律師為訴訟代理人之委任狀。具有民事訴訟法
第466條之1第1項但書或第2項之情形為訴訟代理人者，另應附具
律師及格證書及釋明委任人與受任人有該條項所定關係之釋明文
書影本。
                                    書記官  林育德
中　　華　　民　　國　　94　　年　　11　　月　　24　　日
                                        　　　　　　　Ｂ
